ACORDAO-COMPLETO-2433220

ACÓRDÃO 2174/2021 ATA 4/2021 - SEGUNDA CÂMARA

VISTOS, relatados e discutidos estes autos de tomada de contas especial instaurada pelo extinto Ministério da Cultura (MinC) em razão do não atingimento dos objetivos previstos no Projeto Cultural Pronac 08-3793, celebrado com base no §1º do art. 18 da Lei 8.313/1991, que tinha por objeto a realização do evento Itapebussú 2008 - 63 anos onde gerações se encontram e a história continua, 
ACORDAM os Ministros do Tribunal de Contas da União, reunidos em sessão da Segunda Câmara, ante as razões expostas pelo Relator, em: 
9.1.¿considerar a empresa DS&A Produções Artísticas e Publicidade Ltda. e o Sr. Daniel Sidrim Vasconcelos revéis, para todos os efeitos, dando-se prosseguimento ao processo, nos termos do art. 12, § 3º, da Lei 8.443/1992; 
9.2.¿com fundamento nos arts. 1º, inciso I, 16, inciso III, alíneas "b" e "c", e 19, da Lei 8.443/1992, julgar irregulares as contas da empresa DS&A Produções Artísticas e Publicidade Ltda. e do Sr. Daniel Sidrim Vasconcelos, condenando-os  ao pagamento do débito discriminado a seguir, atualizado monetariamente e acrescido dos juros de mora devidos, calculado desde a data de ocorrência indicada até sua efetiva quitação, na forma da legislação vigente, fixando o prazo de 15  (quinze)  dias, a contar do recebimento da notificação, para que seja comprovado, perante este Tribunal, o recolhimento da quantia ao Fundo Nacional de Cultura, nos termos do art. 23, inciso III, alínea "a", da referida Lei, c/c o art. 214, inciso III, alínea "a", do Regimento Interno do TCU: 
	VALOR
	DATA 
	DÉBITO/CRÉDITO

	20.000,00
	18/11/2008
	D

	30.000,00
	28/11/2008
	D

	20.000,00
	28/11/2008
	D

	30.000,00
	28/11/2008
	D

	4.000,00
	12/12/2008
	D

	15.000,00
	22/9/2009
	D

	80.000,00
	28/10/2009
	D

	1.000,00
	3/5/2010
	C

9.3.¿com fundamento no art. 57 da Lei 8.443/1992, aplicar, individualmente, à empresa DS&A Produções Artísticas e Publicidade Ltda. e ao Sr. Daniel Sidrim Vasconcelos multa no valor de R$¿38.000,00  (trinta e oito mil reais) , atualizado monetariamente desde a data do presente acórdão até a do efetivo recolhimento, se for pago após o vencimento, na forma da legislação vigente, fixando o prazo de 15 (quinze)  dias, a contar do recebimento da notificação, para que seja comprovado, perante este Tribunal, o recolhimento da quantia ao Tesouro Nacional, nos termos do art. 23, inciso III, alínea "a", da referida Lei, c/c o art. 214, inciso III, alínea "a", do Regimento Interno do TCU; 
9.4. com fundamento no art. 26 da Lei 8.443/1992, autorizar, se requerido, o pagamento da importância devida em até 36 (trinta e seis) parcelas mensais e consecutivas, fixando o prazo de 15 (quinze) dias, a contar do recebimento da notificação, para que seja comprovado, perante este Tribunal, o recolhimento da primeira parcela, e de 30 (trinta) dias, a contar da parcela anterior, para que seja comprovado o recolhimento das demais parcelas, devendo incidir sobre cada valor mensal os devidos acréscimos legais, na forma prevista na legislação vigente, além de alertar que a falta de comprovação do recolhimento de qualquer parcela importará no vencimento antecipado do saldo devedor, nos termos do art. 217 do Regimento Interno do TCU; 
9.5. com fundamento no art. 28 da Lei 8.443/1992, autorizar, desde logo, a cobrança judicial das dívidas, caso não atendida a notificação; 
9.6. com fundamento no art. 16, § 3º, da Lei 8.443/1992, c/c art. 209, § 7º, do Regimento Interno do TCU, remeter cópia deste acórdão à Procuradoria da República no Ceará, para adoção das medidas que entender cabíveis; 
9.7. dar ciência deste acórdão à Secretaria Especial de Cultura e aos responsáveis.

Tomada de Contas Especial instaurada pelo extinto Ministério da Cultura, em razão do desvio de finalidade na aplicação dos recursos captados por meio da Lei Rouanet nos exercícios de 2008 e 2009 no estado do Ceará.

Segunda Câmara

DS&A Produções Artísticas e Publicidade Ltda.)

3. Responsáveis: Daniel Sidrim Vasconcelos (XXX.843.613-XX); DS&A Produções Artísticas e Publicidade Ltda. (04.159.740/0001-26).

13.1. Ministros presentes: Augusto Nardes (na Presidência), Aroldo Cedraz, Raimundo Carreiro e Bruno Dantas (Relator).
13.2. Ministros-Substitutos presentes: Marcos Bemquerer Costa e André Luís de Carvalho.

DANIEL SIDRIM VASCONCELOS

BRUNO DANTAS

Por registrar as principais ocorrências havidas no andamento dos autos até o momento, resumindo os fundamentos das peças acostadas, adoto como relatório, com os ajustes necessários, a instrução da secretaria responsável pela análise do processo (peça 45) , que contou com a anuência do corpo diretivo da unidade (peças 46 e 47)  e do Ministério Público junto ao TCU (peça 48) : 
"INTRODUÇÃO
Trata-se de Tomada de Contas Especial instaurada pelo extinto Ministério da Cultura (MinC) em desfavor da empresa DS&A Produções Artísticas e Publicidade Ltda. e de seu sócio-administrador, o Sr. Daniel Sidrim Vasconcelos (desde 14/11/2000, peça 6, p. 17) , em virtude do não atingimento dos objetivos pactuados para a execução do projeto cultural Pronac 08-3793, celebrado com base no §1º do art. 18 da Lei 8.313/1991, para a realização do evento  'Itapebussú 2008 - 63 anos onde gerações se encontram e a história continua', tendo por objetivo a disponibilização gratuita de atrações musicais ao público (peça 6, p. 27-28) .
HISTÓRICO
2. A Portaria MinC n. 583, de 25/9/2008, autorizou a captação do valor de apoio, totalizando R$ 515.290,60, no período de 26/9 a 31/12/2008 (peça 6, p. 29) , prorrogado até 31/12/2009 (peça 6, p. 39) , recaindo o prazo para prestação de contas em 30/1/2010.
3. Do total autorizado, foi captado pela entidade o montante de R$ 199.000,00, equivalente a 38,61% do total, conforme atestam os recibos de mecenato (peça 6, p. 30-35 e 36-37) . Embora não constem as datas de captação dos mencionados recibos, os aportes dos recursos correspondentes, na conta de captação do projeto, encontram-se registrados nos extratos bancários que constam dos autos (peça 2) , conforme a seguir discriminado:
	RECIBO N. - DATA
	VALOR
	DATA DO CRÉDITO 
 (conta captação 32193-1) 

	06 - s/data
	20.000,00
	18/11/2008

	08 - s/data
	30.000,00
	28/11/2008

	09 - s/data
	20.000,00
	28/11/2008

	10 - s/data 
	30.000,00
	28/11/2008

	11 - s/data
	4.000,00
	12/12/2008

	12 - s/data
	15.000,00
	22/9/2009

	13 - s/data
	80.000,00
	28/10/2009

4. A proponente apresentou a prestação de contas final do projeto em 16/11/2010 (peça 6, p. 44-82) , que foi analisada no âmbito do MinC pelo Parecer Final sobre a Prestação de Contas n. 22/2017/G03/PASSIVO/SEFIC/MinC (peça 6, p. 102-104) , cuja conclusão foi pela reprovação das contas e registro de inadimplência dos responsáveis, pelo valor integral dos recursos captados. Em essência, tal conclusão decorreu da cobrança de ingressos para os shows musicais, quando o objetivo do projeto consistia, justamente, na disponibilização gratuita de atrações musicais ao público.
5. Nesse sentido, o Parecer consignou:
'2.1 Conforme se verifica às fls. 01/02, o evento seria gratuito, não existindo previsão de cobrança de ingressos. Tal alteração restringiu a participação do público local mais desfavorecido, tendo desviado a finalidade do projeto (proporcionar de forma gratuita várias apresentações musicais em comemoração aos 63 anos da cidade) . Tal situação é contrária ao disposto nos parágrafos 1º e 2º do art. 1º da Lei 8.313/1991, segundo o qual: 
§ 1 º Os incentivos criados por esta Lei somente serão concedidos a projetos culturais cuja exibição, utilização e circulação dos bens culturais deles resultantes sejam abertas, sem distinção, a qualquer pessoa, se gratuitas, e ao público pagante, se cobrado ingresso. (Renumerado do parágrafo único pela Lei n. 11. 646. de 2008) .
§ 2º É vedada a concessão de incentivo a obras, produtos, eventos ou outros, decorrentes, destinados ou circunscritos a coleções particulares ou circuitos privados que estabeleçam limitações de acesso. (Incluído pela Lei n. 11. 646. de 2008) .
Como visto, a cobrança de ingresso nas apresentações dos grupos musicais fugiu a finalidade do projeto, estabelecida nos dispositivos supracitados, qual seja, 'acesso aberto ao produto cultural produzido no projeto, sem distinção de qualquer pessoa, sendo vedada a concessão de incentivos fiscais a projetos/eventos que estabeleçam limitações de acesso'. Assim, uma vez que as medidas de acessibilidade e democratização de acesso são quesitos de avaliação da proposta cultural, devendo conforme dispostos no Art. 23, da IN MinC n. 01/2010, ser exigida a comprovação de seu cumprimento em fase de prestação de contas, e sendo este item indispensável para a aprovação das respectivas contas, mantenho a sugestão de reprovação do projeto, tendo em vista a incidência de desvio de finalidade.'
6. É oportuno registrar que a análise financeira realizada pelo MinC atestou a regularidade das demonstrações financeiras, dos documentos comprobatórios das despesas e do nexo causal com o objeto pactuado, tendo sido executadas despesas de R$ 198.000,00, e R$ 1.000,00 restituídos pela proponente, conforme GRU à peça 6 (p. 54) .
7. O fundamento para a instauração da Tomada de Contas Especial, conforme apontado no Relatório de TCE 11/2017 (peça 10) , foi o não atingimento dos objetivos estabelecidos pelo Pronac n. 08-3793, em decorrência de desvio de finalidade perpetrado com a venda de ingressos para evento que deveria ter acesso gratuito ao público. 
8. O Relatório de Auditoria n. 619/2018, da Controladoria-Geral da União (peça 8, p. 1-3) ratificou o posicionamento do Tomador de Contas. Após serem emitidos o Certificado de Auditoria, o Parecer do Dirigente e o Pronunciamento Ministerial (peça 6, p. 4 e 5, e peça 17) , o processo foi remetido a esse Tribunal.
9. A instrução inicial do feito (peça 21) alinhou-se às conclusões do Tomador de Contas, concluindo pela responsabilização do Sr. Daniel Sidrim Vasconcelos, solidariamente com a empresa DS&A Produções Artísticas e Publicidade Ltda., pela irregularidade a seguir indicada:
Irregularidade: venda de ingressos para os eventos que deveriam ter acesso gratuito ao público, conforme pactuado no projeto Pronac n. 08-3793, resultando no não atingimento dos objetivos do aludido projeto cultural.  
10. Com base na delegação de competência do relator do feito, Ministro Bruno Dantas (Portaria BD 1, de 22/8/2014) , foram efetuadas as citações dos responsáveis, conforme discriminado:
a) Sr. Daniel Sidrim Vasconcelos:
	Ofício n.
	Data do ofício
	Origem do endereço
	Data de recebimento 
	Nome do recebedor 
	Fim do Prazo para defesa
	Defesa Apresentada 

	1961/2018
 (peça 24) 
	2/10/2018
	Receita Federal
 (peça 31) 
	30/10/2018
AR peça 26
	Ilegível
	14/11/2018
	-

	8502/2020
 (peça 35) 
	10/3/2020
	Receita Federal
 (peça 31) 
	13/4/2020
AR peça 41
	José Wilemberg
	28/4/2020
	-

	8503/2020
 (peça 36) 
	10/3/2020
	Receita Federal 
 (end. empresa) 
 (peça 31) 
	-
	-
	-
	-

	8504/2020
 (peça 37) 
	10/3/2020
	CNE
 (peça 31) 
	-
	-
	-
	-

b) DS&A Produções Artísticas e Publicidade Ltda.:
	Ofício n.
	Data do ofício
	Origem do endereço
	Data de recebimento 
	Nome do recebedor 
	Fim do Prazo para defesa
	Defesa Apresentada 

	1962/2018
 (peça 25) 
	2/10/2018
	Outros
	Devolvido
'Ausente'
 (peça 27) 
	-
	-
	-

	7972/2019
 (peça 28) 
	17/10/2019
	Outros
	Devolvido
'Ausente'
 (peça 29) 
	-
	-
	-

	8498/2020
 (peça 33) 
	10/3/2020
	Receita Federal
 (peça 30) 
	13/4/2020
AR peça 40
	José Wilemberg
	28/4/2020
	-

	8499/2020
 (peça 34) 
	10/3/2020
	Receita Federal 
 (end. empresa) 
 (peça 30) 
	-
	-
	-
	-

	9382/2020
 (peça 38) 
	13/3/2020
	CNE
 (peça 30) 
	-
	-
	-
	-

	Edital n.
	Data
	DOU n.
	Publicação 
	Seção/Pág.
	Fim do Prazo para defesa
	Defesa Apresentada

	256/2020
 (peças 32 e 39) 
	10/3/2020
	52
	17/3/2020
	3/97
	1/4/2020
	-

11. Transcorrido o prazo regimental fixado e mantendo-se inertes os responsáveis solidários, impõe-se que sejam considerados revéis, dando-se prosseguimento ao processo, de acordo com o art. 12, § 3º, da Lei 8.443/1992.
EXAME TÉCNICO
Da validade das notificações
12. Preliminarmente, cumpre tecer breves considerações sobre a forma como são realizadas as comunicações processuais no TCU. A esse respeito, destacam-se o art. 179, do Regimento Interno do TCU (Resolução TCU 155, de 4 de dezembro de 2002) e o art. 4º, inciso III, § 1º, da Resolução TCU 170, de 30 de junho de 2004, in verbis:
'Art. 179. A citação, a audiência ou a notificação, bem como a comunicação de diligência, farse-ão:
I - mediante ciência da parte, efetivada por servidor designado, por meio eletrônico, fac-símile, telegrama ou qualquer outra forma, desde que fique confirmada inequivocamente a entrega da comunicação ao destinatário;
II - mediante carta registrada, com aviso de recebimento que comprove a entrega no endereço do destinatário;
III - por edital publicado no Diário Oficial da União, quando o seu destinatário não for localizado;'
 (¿) 
'Art. 3º As comunicações serão dirigidas ao responsável, ou ao interessado, ou ao dirigente de órgão ou entidade, ou ao representante legal ou ao procurador constituído nos autos, com poderes expressos no mandato para esse fim, por meio de:
I - correio eletrônico, fac-símile ou telegrama;
II - servidor designado;
III - carta registrada, com aviso de recebimento;
IV - edital publicado no Diário Oficial da União, quando o seu destinatário não for localizado, nas hipóteses em que seja necessário o exercício de defesa'.
Art. 4º. Consideram-se entregues as comunicações:
I - efetivadas conforme disposto nos incisos I e II do artigo anterior, mediante confirmação da ciência do destinatário;
II - realizadas na forma prevista no inciso III do artigo anterior, com o retorno do aviso de recebimento, entregue comprovadamente no endereço do destinatário;
III - na data de publicação do edital no Diário Oficial da União, quando realizadas na forma prevista no inciso IV do artigo anterior.
§ 1º O endereço do destinatário deverá ser previamente confirmado mediante consulta aos sistemas disponíveis ao Tribunal ou a outros meios de informação, a qual deverá ser juntada ao respectivo processo.'
 (¿) 
13. Bem se vê, portanto, que a validade da citação via postal não depende de que o aviso de recebimento seja assinado pelo próprio destinatário da comunicação, o que dispensa, no caso em tela, a entrega do AR em 'mãos próprias'. A exigência da norma é no sentido de o Tribunal verificar se a correspondência foi entregue no endereço correto, residindo aqui a necessidade de certeza inequívoca. 
14. Não é outra a orientação da jurisprudência do TCU, conforme se verifica dos julgados a seguir transcritos:
'São válidas as comunicações processuais entregues, mediante carta registrada, no endereço correto do responsável, não havendo necessidade de que o recebimento seja feito por ele próprio.' (Acórdão 3648/2013-TCU-Segunda Câmara, Relator Ministro JOSÉ JORGE) ;
'É prescindível a entrega pessoal das comunicações pelo TCU, razão pela qual não há necessidade de que o aviso de recebimento seja assinado pelo próprio destinatário. Entregandose a correspondência no endereço correto do destinatário, presume-se o recebimento da citação.' (Acórdão 1019/2008-TCU-Plenário, Relator Ministro BENJAMIN ZYMLER) ;
'As comunicações do TCU, inclusive as citações, deverão ser realizadas mediante Aviso de Recebimento - AR, via Empresa Brasileira de Correios e Telégrafos, bastando para sua validade que se demonstre que a correspondência foi entregue no endereço correto.' (Acórdão 1526/2007-TCU-Plenário, Relator Ministro AROLDO CEDRAZ) .
15. A validade do critério de comunicação processual do TCU foi referendada pelo Supremo Tribunal Federal, nos termos do julgamento do MS-AgR 25.816/DF, por meio do qual se afirmou a desnecessidade da ciência pessoal do interessado, entendendo-se suficiente a comprovação da entrega do 'AR' no endereço do destinatário:
'EMENTA: AGRAVO REGIMENTAL. MANDADO DE SEGURANÇA. DESNECESSIDADE DE INTIMAÇÃO PESSOAL DAS DECISÕES DO TRIBUNAL DE CONTAS DA UNIÃO. ART. 179 DO REGIMENTO INTERNO DO TCU. INTIMAÇÃO DO ATO IMPUGNADO POR CARTA REGISTRADA, INICIADO O PRAZO DO ART. 18 DA LEI n. 1.533/51 DA DATA CONSTANTE DO AVISO DE RECEBIMENTO. DECADÊNCIA RECONHECIDA. AGRAVO IMPROVIDO.
O envio de carta registrada com aviso de recebimento está expressamente enumerado entre os meios de comunicação de que dispõe o Tribunal de Contas da União para proceder às suas intimações.
O inciso II do art. 179 do Regimento Interno do TCU é claro ao exigir apenas a comprovação da entrega no endereço do destinatário, bastando o aviso de recebimento simples.'
16. No presente caso, após infrutíferas tentativas de citação do Sr. Daniel Sidrim Vasconcelos (peças 36 e 37) e da empresa DS&A Produções Artísticas e Publicidade Ltda. (peças 25, 28, 33 e 38) , logrou-se citar validamente ambos os responsáveis, conforme abaixo indicado:
a) Daniel Sidrim Vasconcelos: 
Ofício 1961/2018 (peça 24) , recebido, em 30/10/2018 (AR peça 26) no endereço oriundo da base de dados da Receita Federal, conforme pesquisa de endereços à peça 31) ;
Ofício 8502/2020 (peça 35) , recebido, em 13/4/2020 (AR peça 41) no endereço oriundo da base de dados da Receita Federal, conforme pesquisa de endereços à peça 31) .
b) DS&A Produções Artísticas e Publicidade Ltda.: 
Ofício 8498/2020 (peça 33) , recebido, em 13/4/2020 (AR peça 40) no endereço oriundo da base de dados da Receita Federal, conforme pesquisa de endereços à peça 30) .
Edital 256/2020 (peças 32 e 39) , publicado no DOU n. 52, de 17/3/2020, Seção 3, página 97. 
Da revelia
17. Nos processos do TCU, a revelia não leva à presunção de que sejam verdadeiras todas as imputações levantadas contra os responsáveis, diferentemente do que ocorre no processo civil, em que a revelia do réu opera a presunção da verdade dos fatos narrados pelo autor. Dessa forma, a avaliação da responsabilidade do agente não pode prescindir da prova existente no processo ou para ele carreada. 
18. Ao não apresentarem suas defesas, os responsáveis deixaram de produzir prova da regular aplicação dos recursos sob sua responsabilidade, em afronta às normas que impõem aos gestores públicos a obrigação legal de, sempre que demandados pelos órgãos de controle, apresentar os documentos que demonstrem a correta utilização das verbas públicas, a exemplo do contido no art. 93 do Decreto-Lei 200/67: 'Quem quer que utilize dinheiros públicos terá de justificar seu bom e regular emprego na conformidade das leis, regulamentos e normas emanadas das autoridades administrativas competentes.' 
19. Não obstante a revelia configurada neste processo, e em prestígio ao princípio da verdade real que informa os processos no TCU, foram os autos novamente compulsados, não se identificando qualquer elemento que pudesse alterar as conclusões que fundamentaram as citações realizadas.
20. Com efeito, remanesce injustificada a venda de ingressos para os eventos que deveriam ter acesso gratuito ao público, conforme pactuado no projeto Pronac n. 08-3793, o que resultou no não atingimento dos objetivos do aludido projeto cultural.
21. Por outro lado, em se tratando de processo em que as partes interessadas não se manifestaram acerca das irregularidades imputadas, não há elementos para que se possa efetivamente aferir e reconhecer a ocorrência de boa-fé na conduta dos responsáveis, podendo este Tribunal, desde logo, proferir o julgamento de mérito pela irregularidade das contas, nos termos dos §§ 2º e 6º do art. 202 do Regimento Interno do TCU.
22. Por fim, no presente caso, não ocorreu a prescrição da pretensão punitiva do TCU, na forma do Acórdão 1441/2016-TCU-Plenário, uma vez que a prática das irregularidades teve início em 18/11/2008, e o ato que determinou a citação dos responsáveis ocorreu em 26/9/2018.
CONCLUSÃO
23. Em face da revelia do Sr. Daniel Sidrim Vasconcelos e da empresa DS&A Produções Artísticas e Publicidade Ltda., propõe-se que os responsáveis sejam considerados revéis, nos termos do art. 12, §3º, da Lei 8.443/1992, devendo as respectivas contas ser julgadas irregulares, com a condenação solidária ao pagamento do débito apurado nos autos, sem prejuízo da aplicação de multa individual, com fundamento no art. 57 da Lei 8.443/1992.
PROPOSTA DE ENCAMINHAMENTO
24. Diante do exposto, submetem-se os autos à consideração superior, propondo ao Tribunal:
a) considerar revéis o Sr. Daniel Sidrim Vasconcelos (CPF XXX.843.613-XX) e a empresa DS&A Produções Artísticas e Publicidade Ltda. (CNPJ 04.159.740/0001-26) , com fundamento no § 3º, art. 12, Lei 8.443/1992; 
b) com fundamento nos arts. 1º, inciso I; 16, inciso III, alíneas 'b' e 'c'; 19 e 23, inciso III, todos da Lei 8.443/1992, e nos arts. 1º, inciso I; 209, incisos II e III; 210 e 214, inciso III, do Regimento Interno TCU, julgar irregulares as contas do Sr. Daniel Sidrim Vasconcelos (CPF XXX.843.613-XX) e da empresa DS&A Produções Artísticas e Publicidade Ltda. (CNPJ 04.159.740/0001-26) , condenando-os ao pagamento das quantias a seguir especificadas, com a fixação do prazo de quinze dias, a contar da notificação, para comprovar, perante o Tribunal (art. 214, inciso III, alínea 'a', do Regimento Interno) , o recolhimento da dívida aos cofres do Fundo Nacional de Cultura, atualizada monetariamente e acrescida dos juros de mora, calculados a partir das datas indicadas, até a data do efetivo recolhimento, na forma prevista na legislação em vigor:
	VALOR
	DATA
	DÉBITO/CRÉDITO

	20.000,00
	18/11/2008
	D

	30.000,00
	28/11/2008
	D

	20.000,00
	28/11/2008
	D

	30.000,00
	28/11/2008
	D

	4.000,00
	12/12/2008
	D

	15.000,00
	22/9/2009
	D

	80.000,00
	28/10/2009
	D

	1.000,00
	3/5/2010
	C

c) aplicar, individualmente, ao Sr. Daniel Sidrim Vasconcelos (CPF XXX.843.613-XX) e à empresa DS&A Produções Artísticas e Publicidade Ltda. (CNPJ 04.159.740/0001-26) , a multa prevista no art. 57 da Lei 8.433/1992, fixando-lhes o prazo de quinze dias, a contar da notificação, para comprovarem, perante o Tribunal (art. 214, inciso III, alínea 'a', do Regimento Interno) , o recolhimento das dívidas aos cofres do Tesouro Nacional, atualizadas monetariamente desde a data do acórdão que vier a ser proferido até a do efetivo recolhimento, se forem pagas após o vencimento, na forma da legislação em vigor;
d) autorizar, desde logo, nos termos do art. 28, inciso II, da Lei 8.443/1992, a cobrança judicial das dívidas caso não atendidas as notificações;
e) autorizar o pagamento das dívidas em até 36 parcelas mensais e consecutivas, se requerido, nos termos do art. 26 da Lei 8.443/1992 e do art. 217 do Regimento Interno, fixando-lhes o prazo de quinze dias, a contar do recebimento da notificação, para comprovar perante o Tribunal o recolhimento da primeira parcela, e de trinta dias, a contar da parcela anterior, para comprovar o recolhimento das demais parcelas, devendo incidir sobre cada valor mensal, atualizado monetariamente, os juros de mora devidos, na forma prevista na legislação em vigor;
f) alertar aos responsáveis que a falta de comprovação do recolhimento de qualquer parcela importará no vencimento antecipado do saldo devedor, nos termos do § 2º do art. 217 do Regimento Interno deste Tribunal;
g) enviar cópia do Acórdão que vier a ser proferido à Secretaria Especial de Cultura, à Secretaria Federal de Controle Interno, e aos responsáveis, para ciência, informando que a deliberação, acompanhada do Relatório e Voto que a fundamentarem, estará disponível para consulta no endereço www.tcu.gov.br/acordaos, além de esclarecer que, caso requerido, o TCU poderá fornecer as correspondentes cópias, em mídia impressa, aos interessados e às responsáveis arrolados nestes autos;
h) encaminhar cópia da deliberação que vier a ser proferida, bem como do relatório e do voto que a fundamentarem, ao Procurador-Chefe da Procuradoria da República no Estado do Ceará, nos termos do § 3º do art. 16 da Lei 8.443/1992 c/c o § 7º do art. 209 do Regimento Interno do TCU, para adoção das medidas que entender cabíveis."
É o relatório.

não há

Procurador Marinus Eduardo De Vries Marsico.

TOMADA DE CONTAS ESPECIAL. PROJETO CULTURAL PRONAC. EXTINTO MINISTÉRIO DA CULTURA. DS&A PRODUÇÕES ARTÍSTICAS E PUBLICIDADE LTDA. REALIZAÇÃO DO EVENTO "ITAPEBUSSÚ 2008 - 63 ANOS ONDE GERAÇÕES SE ENCONTRAM E A HISTÓRIA CONTINUA". COBRANÇA INDEVIDA DE INGRESSOS PARA O EVENTO. NÃO ATINGIMENTO DOS OBJETIVOS PACTUADOS. CITAÇÃO. REVELIA. IRREGULARIDADE DAS CONTAS. DÉBITO. MULTA.

TOMADA DE CONTAS ESPECIAL (TCE)

Secretaria de Controle Externo de Tomada de Contas Especial (SecexTCE).

Trata-se de tomada de contas especial  (TCE)  instaurada pelo extinto Ministério da Cultura (MinC) em desfavor da empresa DS&A Produções Artísticas e Publicidade Ltda. e de seu sócio-administrador, o Sr. Daniel Sidrim Vasconcelos, em razão do não atingimento dos objetivos pactuados no Projeto Cultural Pronac 08-3793, celebrado com base no §1º do art. 18 da Lei 8.313/1991, para a realização do evento Itapebussú 2008 - 63 anos onde gerações se encontram e a história continua. 
O projeto foi aprovado pela Portaria MinC 583, de 25/9/2008, no valor total de R$ 515.290,60, montante que seria captado pela empresa DS&A Produções Artísticas e Publicidade Ltda. na forma de doações de incentivadores para a realização do evento. O período de captação inicialmente previsto foi de 26/9/2008 a 31/12/2008 (peça 6, p. 29) , posteriormente prorrogado até 31/12/2009 (peça 6, p. 39) . 
Segundo informações fornecidas pela empresa DS&A Produções Artísticas e Publicidade Ltda. na prestação de contas, do montante total autorizado, foram efetivamente captados R$ 199.000,00 (peça 6, p. 45-46) .
Na fase interna da TCE, o órgão concedente concluiu pela impugnação do montante total captado devido ao não atingimento do objetivo do convênio, pois verificou que a entidade promotora havia cobrado ingressos para a entrada no evento, o qual, segundo projeto submetido ao MinC, deveria ser gratuito. O Controle Interno anuiu a esse posicionamento.
No âmbito do TCU, os responsáveis foram regularmente citados. Entretanto, o prazo regimental transcorreu sem que fossem apresentadas alegações de defesa ou efetuado o recolhimento do débito. Dessa forma, devem ser considerados revéis, dando-se prosseguimento ao processo, conforme estabelece o art. 12, § 3º, da Lei 8.443/1992.
Corroboro as análises empreendidas pela unidade instrutora, as quais contaram com a anuência do Ministério Público junto ao TCU, razão pela qual incorporo os fundamentos apresentados às minhas razões de decidir. 
Inicialmente, considerando que os danos tratados nesta TCE foram originados há mais de dez anos, insta consignar que este Tribunal, baseado em precedentes do STF e na interpretação do art. 37, § 5º, da Constituição Federal de 1988, tem adotado o entendimento, consolidado na súmula 282, de que "as ações de ressarcimento movidas pelo Estado contra os agentes causadores de danos ao erário são imprescritíveis".
Ocorre que, recentemente, o Supremo Tribunal Federal (STF) , ao julgar o Recurso Extraordinário 636.886/AL, fixou, com repercussão geral, o seguinte enunciado para o Tema 899: "É prescritível a pretensão de ressarcimento ao erário fundada em decisão de Tribunal de Contas".  
Entendo que esse recente julgado do STF deve ensejar a revisão da jurisprudência deste Tribunal. 
No entanto, reconheço que, nos moldes em que foi fixada a tese da Suprema Corte, existem muitas dúvidas e lacunas a serem sanadas, que tornam extremamente difícil a sua imediata aplicação, de forma genérica e abrangente, aos processos que tramitam neste Tribunal. Dada a ausência de lei específica, não há prazo prescricional estabelecido - em lei ou mesmo pela Suprema Corte - para a atuação do TCU no que diz respeito à apuração de dano ao erário, bem como sobre como se daria o início da contagem e as interrupções desse prazo. 
Ademais, embora o verbete já tenha sido publicado, a decisão ainda é passível de modificação mediante Embargos de Declaração, possibilitando o esclarecimento dessas questões ou mesmo a modulação de efeitos, com impacto nos processos em curso. 
Até que sobrevenham todos esses esclarecimentos e definições, embora desejável, não é possível a imediata aplicação, com a devida segurança, da tese fixada pelo STF no âmbito do TCU. Por outro lado, não se pode deixar de dar encaminhamento aos incontáveis processos que tangenciam essa discussão neste Tribunal.   
Dessa forma, tenho me curvado à compreensão dos meus pares pela manutenção, por ora, do entendimento que há anos vem sendo adotado pelo TCU e pelo próprio STF, no sentido de considerar imprescritíveis as ações de ressarcimento ao erário. 
Não se trata, cabe registrar, de desrespeito ou ignorância ao entendimento firmado pela Suprema Corte, tampouco de se fixar qualquer jurisprudência sobre a sua abrangência neste momento. Apenas entendo que, considerando a indefinição e a possiblidade de modulação da decisão, não seria produtivo, e causaria enorme incerteza, se este Tribunal revisse sua atuação e logo depois a alterasse novamente. 
Também não ocorreu a prescrição da pretensão punitiva, conforme entendimento firmado no Acórdão 1441/2016-TCU-Plenário, visto que, entre a data da irregularidade, coincidente com a primeira captação de recursos (18/11/2008) , e a data da ordem de citação dos responsáveis (26/9/2018) , não transcorreram dez anos.
No mérito, destaco que na Solicitação de Apoio a Projetos, elaborada pela DS&A Produções, é possível verificar em várias passagens o compromisso da entidade com a gratuidade do evento. 
No item 3 de dito documento, consta dentre os objetivos do projeto: "disponibilizar gratuitamente, as atrações musicais da festa popular Itabebussú 2008 (...) as atrações musicais gratuitas, objeto deste projeto, estão agregadas dentro da estrutura da Vaquejada de Itapebussú" (peça 6, p. 2) . 
Já no item "4. Justificativas" é previsto: " (...) E é este público que terá acesso aos espetáculos musicais gratuitos que aqui propomos no projeto. Uma grande festa popular" (peça 6, p. 3) . Da mesma forma, o demonstrativo das fontes para o custeio do projeto (peça 6, p. 8) concentra todas as receitas na categoria "Mecenato (Lei 8.313/1991) ", ou seja, não prevê a entrada de recursos pela cobrança de ingressos. Por último, no Relatório de Atividades Culturais, a DS&A Produções declara expressamente: "Pretendemos agora em 2008, com este projeto, consolidar a gratuidade das atrações musicais" (peça 6, p. 22) . 
Vale frisar que a Lei 8.313/1991, que instituiu o Pronac, não veda a cobrança de ingressos nos eventos que incentiva. É o que se pode extrair do seu art. 2º, §1º: 
"§ 1º Os incentivos criados por esta Lei somente serão concedidos a projetos culturais cuja exibição, utilização e circulação dos bens culturais deles resultantes sejam abertas, sem distinção, a qualquer pessoa, se gratuitas, e a público pagante, se cobrado ingresso."  (destaquei) ." 
Não obstante, o projeto da parceria foi inequivocamente baseado na premissa da gratuidade, fator este considerado em todas as análises realizadas pelo MinC previamente à sua aprovação. Inegável, assim, que a posterior detecção da cobrança por ingressos caracteriza irregularidade pelo descumprimento da avença. Com o agravante do impacto potencial de tal mudança na redução do número de participantes no evento, sobretudo os menos favorecidos. O que, por consequência, comprometeu o atingimento dos objetivos do projeto. 
Em face disso, e considerando que mesmo tendo sido oportunizada a defesa dos responsáveis, tanto perante o órgão concedente quanto no âmbito desta Corte de Contas, eles não se desincumbiram desse ônus, não há o que se aproveitar em seu favor. 
Quanto à composição do dano, registro que no extrato bancário da conta de captação de recursos (peça 2, p. 2) não localizei a transferência eletrônica de R$ 15.000,00 cujas instâncias anteriores alegam ter sido realizada em 22/9/2009. Aludido extrato abrange apenas o mês de outubro de 2009 e informa um saldo anterior de R$ 15.000,00 no dia 22/9/2009. Nos demonstrativos de débito (peça 3, p. 5 e peça 20) , no Relatório de TCE n. 11/2017 (peça 10, p. 2) e na instrução da unidade técnica no âmbito deste Tribunal, assumiu-se que a transferência foi realizada no dia 22/9/2009. Entretanto, como disse, o extrato bancário apresentado não corrobora tal asserção. 
Não obstante, entendo que a falha não prejudica a análise e as conclusões empreendidas, tampouco requerem a revisão do valor do débito imputado aos responsáveis. Em primeiro lugar porque na prestação de contas há recibo assinado pelo representante da entidade proponente, que, embora não seja datado, atesta a entrada dos recursos e afasta dúvida quanto à existência da parcela de dano (peça 6, p. 36) . 
Em relação à data de origem, conquanto não haja comprovação em extrato bancário, entendo razoável a adoção do dia 22/9/2009. Necessário esclarecer que o projeto utilizava duas contas bancárias, uma de captação e uma para execução. Os valores dos incentivos captados das empresas eram vertidos na conta 32.193 (conta de captação) , cujo extrato consta na peça 2. Dela, após autorização do MinC, os recursos eram transferidos para a conta 33.044-2 (conta de execução) , para o pagamento das despesas do projeto (extratos constantes na peça 6, p. 50-51) .  
A última entrada na conta de execução ocorreu em 16/11/2009, no valor de R$ 95.000,00. Montante coincidente com o saldo da conta de captação em 30/10/2009, este formado por um saldo anterior de R$ 15.000,00 em 22/9/2009 e por um crédito de R$ 80.000,00 realizado em 28/10/2009 (peça 2, p. 2) .
Ou seja, considerando que os incentivos captados na conta 32.193 são a única fonte de recursos do projeto, e que excluída a aludida transferência de R$ 80.000,00, qualquer crédito nessa conta somente poderia ter ocorrido em data igual ou anterior a 22/9/2009, é razoável a adoção desta como a data de origem para a referida parcela do dano, pois se trata da mais favorável aos responsáveis. 
Inexiste, pois, risco de que o débito imputado exceda o valor real devido, o que atende ao disposto no art. 210, §1º, II, do Regimento Interno do TCU.
Por fim, diante da não apresentação de defesa pelos responsáveis e da ausência de indícios de que o Sr. Daniel Sidrim Vasconcelos, sócio-administrador da DS&A Produções Artísticas e Publicidade Ltda. tenha agido de maneira diligente ou adotado quaisquer medidas para resguardar o erário, reputo não ser possível reconhecer sua boa-fé, o que autoriza o imediato julgamento definitivo de mérito de suas contas, nos termos do art. 202, § 6º, do Regimento Interno do TCU.
Além disso, esta Corte de Contas tem assente o entendimento de que:
"O exame da boa-fé, para fins de concessão de novo prazo para o recolhimento do débito sem a incidência de juros de mora (art. 202 do Regimento Interno/TCU) , quando envolver pessoa jurídica de direito privado, será feito, em regra, em relação à conduta de seus administradores, uma vez que os atos destes obrigam a pessoa jurídica, desde que exercidos nos limites dos poderes definidos no ato constitutivo do ente (art. 47 do Código Civil) ". (Boletim de Jurisprudência 57 da Secretaria das Sessões do TCU) .
Neste caso, diante da revelia Sr. Daniel Sidrim Vasconcelos, sócio-administrador da DS&A Produções Artísticas e Publicidade Ltda. à época dos fatos, não há nos autos elementos que permitam avaliar sua conduta; o que impede, por consequência, o reconhecimento da boa-fé da entidade que administrava.
Assim, exsurge o dever de julgar irregulares as contas dos responsáveis, imputando-lhes débito e aplicando-lhes multa, com amparo nos arts. 19 e 57 da Lei Orgânica do TCU.
Ante o exposto, voto por que o Tribunal adote o Acórdão que ora submeto à deliberação deste Colegiado. 
TCU, Sala das Sessões Ministro Luciano Brandão Alves de Souza, em 23 de fevereiro de 2021. 
 
 Ministro BRUNO DANTAS  
Relator